---
title: "Estadística 1"
author: "Andrea Gomez Vargas"
toc: true
number-sections: true
#highlight-style: pygments
format:
   html: 
    #theme: flatly
    code-fold: true
    html-math-method: katex
    df-print: kable
   pdf:
    geometry: 
      - top=30mm
      - left=30mm
   docx: default
---

# Primera parte: Evaluación conceptual y teórica

```{r}
#| echo: true
#| warning: false
#| include: false

library(gt)
library(kableExtra)
library(tidyverse)
```

## Consigne las definiciones de Población, muestra y unidad de análisis[^1]

[^1]: https://drive.google.com/file/d/1WLEdjR0WAI9UFv178iBQv4nhLVa8V_DX/view

-   **Población:** es un conjunto de *todos* los elementos que estamos estudiando, acerca de los cuales intentamos sacar conclusiones. Debemos definir esa población de modo que quede claro cuándo cierto elemento pertenece o no a la población.

-   **Muestra:** Colección de algunos elementos —no todos—, de la población bajo estudio, utilizada para describir poblaciones.

    -   Muestra representativa: Muestra que contiene las características importantes de la población en las mismas proporciones en que están contenidas en la población.

-   **Unidad de Análisis:** o la unidad de estudio u objeto/sujeto de estudio (los elementos que van a ser estudiados), mientras que la unidad de recolección es la fuente proveedora de la información requerida, son los elementos que funcionan como informantes

##  Consigne, defina y ejemplifique los niveles de medición de Stevens

```{r}
#| echo: false
tabla_1 <- openxlsx::read.xlsx("tablas.xlsx") 


gt(tabla_1) %>%
  tab_header(
    title = md("**Niveles de medición**")) %>%
  tab_options(
    heading.align = "left",
    row_group.font.weight = "bolder",
    heading.background.color = "#9a8c98") %>%
  cols_label(
    nivel_medicion = "Nivel", definicion = "Definición", ejemplo =  "Ejemplo"
  ) %>%
   tab_style(
    style = list(cell_text(weight = "bold")),
    locations = cells_body(
      columns = nivel_medicion))
```


## Consigne las principales propiedades de la distribución normal

:::: {layout="[0.4, 0.6]"}

:::{#firstcol}

<br>
$${X \sim  N(\mu,\sigma)}$$
:::

:::{#secondcol}

```{r}
#| echo: false

# Media y desviación típica
mu <- 25
sigma <- 5

# Grid para una distribución normal no estándar
x <- seq(-3, 3, length = 100) * sigma + mu

# Función de densidad
f <- dnorm(x, mu, sigma)

plot(x, f, type = "l", lwd = 2, col = "blue", ylab = "", xlab = "X")
abline(v = mu) # Línea vertical en la media

```

:::

::::


La distribución normal tiene las siguientes características clave:

- Simetría: Es simétrica alrededor de la media ($\mu$), lo que significa que las colas izquierda y derecha de la distribución son idénticas.

- Unimodal: Tiene un solo pico en la media ($\mu$).

- Forma de Campana: La función de densidad de probabilidad forma una curva en forma de campana.

- Regla Empírica: Aproximadamente el 68% de los datos caen dentro de una desviación estándar de la media, el 95% dentro de dos desviaciones estándar y el 99.7% dentro de tres desviaciones estándar. 

```{r}
#| echo: false

# Media y desviación típica
mu <- 25
sigma <- 5

# Grid para una distribución normal no estándar
x <- seq(-3, 3, length = 100) * sigma + mu

# Función de densidad
f <- dnorm(x, mu, sigma)

plot(x, f, type = "l", lwd = 2, col = "blue", ylab = "", xlab = "X")
abline(v = mu) # Línea vertical en la media

```


Cuando se grafica, una distribución normal tiene la forma de “campana”. Las características de la curva en forma de campana son: 

  1. el aumento de las frecuencias, las cuales alcanzan un punto máximo y luego disminuyen; y 
  2. la simetría, donde la mitad izquierda de la gráfica es casi una imagen especular de la mitad derecha.

##  Concepto y elementos constitutivos de las pruebas de hipótesis

# Segunda parte: Evaluación práctica

Se ha realizado una encuesta a jóvenes españoles en el año 2000. Se muestran a continuación las 16 preguntas que contenía el cuestionario.

1.  Para cada una de las preguntas definir:

a.  Las variables que contienen información a analizar estadísticamente.



b.  Identificar, para cada una de ellas el nivel de medición y las modalidades/categorías que la integran.

# Tercera parte: Análisis estadístico descriptivo

En esta actividad se trabajará con el archivo de datos “cuestionario.xlsx”.

##  Importar los datos a R.

```{r}
cuestionario <- openxlsx::read.xlsx("EVALUACION/cuestionario.xlsx")
```


##  Utilizando la función table() y sus funciones anexas, calcular

###  Las tablas de frecuencias absolutas para las variables ocio, genero, colegio, amor, religión

#### Ocio 
```{r}
addmargins(table(cuestionario$ocio,useNA = "always")) %>% kbl()
```

  
#### Género
```{r}
addmargins(table(cuestionario$genero,useNA = "always")) %>% kbl()
```

#### Colegio
```{r}
addmargins(table(cuestionario$colegio,useNA = "always")) %>% kbl()
```

#### Amor
```{r}
addmargins(table(cuestionario$amor,useNA = "always")) %>% kbl()
```

#### Religión
```{r}
addmargins(table(cuestionario$religion,useNA = "always")) %>% kbl()
```


###  Las tablas de frecuencias relativas para las variables ocio, genero, colegio, amor, religión

#### Ocio

```{r}
kbl(prop.table(table(cuestionario$ocio))*100)
```

#### género

```{r}
kbl(prop.table(table(cuestionario$genero))*100) 
```


#### colegio
```{r}
kbl(prop.table(table(cuestionario$colegio))*100)
```

#### amor
```{r}
kbl(prop.table(table(cuestionario$amor))*100)
```

#### religión

```{r}
kbl(prop.table(table(cuestionario$religion))*100) 

```


##  Realizar gráficos de barras para cada una de las variables anteriores

    a.  Con la frecuencia relativa

    b.  Con la frecuencia porcentual
    
### Gráfico 1: frecuencia absoluta y porcentual por variable género

```{r}

par(mfrow = c(1, 2))

barplot(table(cuestionario$genero),
        main="frecuencia absoluta por género",
        xlab="género",
        ylab="frecuencia absoluta",
        border="#386641",
        col="#386641",
        density=100)

barplot(prop.table(table(cuestionario$genero))*100,
        main="frecuencia porcentual por género",
        xlab="género",
        ylab="frecuencia porcentual",
        border="#003554",
        col="#003554",
        density=80)



```


### Gráfico 2: frecuencia absoluta y porcentual por variable ocio

```{r}

par(mfrow = c(1, 2))

barplot(table(cuestionario$ocio),
        main="frecuencia absoluta por ocio",
        xlab="ocio",
        ylab="frecuencia absoluta",
        border="#386641",
        col="#386641",
        density=100)

barplot(prop.table(table(cuestionario$ocio))*100,
        main="frecuencia porcentual por ocio",
        xlab="ocio",
        ylab="frecuencia porcentual",
        border="#003554",
        col="#003554",
        density=80)



```

### Gráfico 3: frecuencia absoluta y porcentual por variable amor

```{r}

par(mfrow = c(1, 2))

barplot(table(cuestionario$amor),
        main="frecuencia absoluta por amor",
        xlab="amor",
        ylab="frecuencia absoluta",
        border="#386641",
        col="#386641",
        density=100)

barplot(prop.table(table(cuestionario$amor))*100,
        main="frecuencia porcentual por amor",
        xlab="amor",
        ylab="frecuencia porcentual",
        border="#003554",
        col="#003554",
        density=80)



```



### Gráfico 4: frecuencia absoluta y porcentual por variable colegio

```{r}

par(mfrow = c(1, 2))

barplot(table(cuestionario$colegio),
        main="frecuencia absoluta por colegio",
        xlab="colegio",
        ylab="frecuencia absoluta",
        border="#386641",
        col="#386641",
        density=100)

barplot(prop.table(table(cuestionario$colegio))*100,
        main="frecuencia porcentual por colegio",
        xlab="colegio",
        ylab="frecuencia porcentual",
        border="#003554",
        col="#003554",
        density=80)



```

### Gráfico 5: frecuencia absoluta y porcentual por variable religión

```{r}

par(mfrow = c(1, 2))

barplot(table(cuestionario$religion),
        main="frecuencia absoluta por religion",
        xlab="religion",
        ylab="frecuencia absoluta",
        border="#386641",
        col="#386641",
        density=100)

barplot(prop.table(table(cuestionario$religion))*100,
        main="frecuencia porcentual por religion",
        xlab="religion",
        ylab="frecuencia porcentual",
        border="#003554",
        col="#003554",
        density=80)



```


## Calcular las tablas de contingencia para los siguientes cruces de variables

### Ocio y genero

:::: {layout="[0.5, 0.5]"}

:::{#firstcol}

```{r}
# absoluta
addmargins(table(cuestionario$ocio, cuestionario$genero,useNA = "always")) %>% kbl()
```

:::

:::{#secondcol}

```{r}
# relativa
prop.table(table(cuestionario$ocio, cuestionario$genero))*100

```


:::

::::


### Ocio y colegio

:::: {layout="[0.5, 0.5]"}

:::{#firstcol}

```{r}
# absoluta
addmargins(table(cuestionario$ocio, cuestionario$colegio,useNA = "always")) %>% kbl()
```

:::

:::{#secondcol}

```{r}
# relativa
kbl(prop.table(table(cuestionario$ocio, cuestionario$colegio))*100)

```

:::

::::

### Amor y religión


```{r}
# absoluta
addmargins(table(cuestionario$amor, cuestionario$religion,useNA = "always")) %>% kbl()

# relativa
kbl(prop.table(table(cuestionario$amor, cuestionario$religion))*100)

```



### Colegio y religión


```{r}
# absoluta
addmargins(table(cuestionario$colegio, cuestionario$religion,useNA = "always")) %>% kbl()

# relativa
kbl(prop.table(table(cuestionario$colegio, cuestionario$religion))*100)

```


# Cuarta parte: Contrastes de hipótesis

Utilizando los datos del archivo cuestionario y técnicas paramétricss y no paramétricas,

a)  Determinar con un nivel de significación del 5% si el promedio de horas libres a la semana para ocio o diversión en los hombres es mayor a la de las mujeres. Concluir en términos del problema

b)  Determinar si hay diferencias en la cantidad promedio de libros leídos si tenemos en cuenta la asistencia de los jóvenes a colegio estatal o privado. Utilizar un nivel de significación del 5%. Concluir en términos del problema

c)  Determinar en cada caso, cuál es el test más adecuado. Justificar.
